---
title: "Bioestatística - Teste de Hipóteses"
author: "Eric Kauati Saito"
date: '2022-07-04'
output:
  pdf_document: default
  html_document: default
---

# Relembrando

Carregando os dados:
```{r dados}
dados = read.table(file="D:\\MACAE UFRJ\\2022\\R\\dados_pratica.csv", sep=",", header=TRUE)
```

Vamos tentar comparar a idade dos voluntários e as categoria de tabagismo.

Primeiro vamos tentar ver o boxplot, para isso façamos:
```{r boxplot}
boxplot(dados$age ~ dados$smoking_status)
```

Relembrando que ao fazer dados\$age, estamos vendo a coluna da idade ('age') e dados\$smoking_status estamos vendo as categorias de tabagismo.

(dados\$age ~ dados\$smoking_status): "estamos vendo a idade (age) para cada categoria  de tabagismo (smoking_status)"

Vejam que tem uma categoria "Unknown", possivelmente pessoas que não quiseram responder a essa pergunta, ou outros motivos. Vamos remover dos nossos dados para que não influencie nos nossos resultados:
```{r remover}
dados_remov = dados[!dados$smoking_status=="Unknown",] 
```
Vejam dados_remov, não deve ter ninguem com smoking_status "Unknown". Se prestarem atenção, é bem parecido com a prática anterior, quando estávamos interessados em pegar apenas as pessoas que eram fumantes ("smokes"), só que tem um "!" dentro dos colchetes na frente da expressão.

"!" é não (not), ou seja, não pegue os que smoking_status "Unknown".

Vamos separar outro conjunto de dados para outras análises:
```{r glicose}
n_fumante = dados[dados$smoking_status=='never smoked',] #Pessoas que nunca fumaram
fumante = dados[dados$smoking_status=='smokes',] #Pessoas que fumam
```

# Testes Estatísticos

## Intervalo de Confiança
O intervalo de confiança para o nível médio de glicose de fumantes, com nível de confiança de 90%:
```{r int_confianca}
t.test(fumante$avg_glucose_level, conf.level = 0.9) #Intervalo de confiança para 90%
```
Vejam que aparece a média amostral e o intervalo de confiança.

Obs.: Se vocês prestarem atenção, ele fez um teste de hipótese. Mas como não colocamos mais nenhum parâmetro, ele testou para uma média igual a zero. Não queremos isso, pode ignorar.

## Testes de Hipótese

### Teste t
test t para duas amostras, comparando o nível médio de glicose de fumantes e de não fumantes:
```{r testet}
t.test(fumante$avg_glucose_level, n_fumante$avg_glucose_level, alternative = "two.sided") 
```
Teve diferença?
Nesse caso a hipótese nula foi dizer que as médias são iguais e a alternativa foi dizer que são diferentes. (teste bilateral)
Caso vocês estejam trabalhando com teste unilateral, tem que mudar a opção da hipótese alternativa:
alternative = "less"
alternative = "greater"

### Wilcoxon rank sum test

Caso fosse nescessário um teste não-paramétrico:
```{r wilcox}
wilcox.test(fumante$avg_glucose_level, n_fumante$avg_glucose_level, alternative = "two.sided")
```

### Pareado

Teste pareado (paired = TRUE):
```{r pareado}

#t.test(fumante$avg_glucose_level, n_fumante$avg_glucose_level, paired = TRUE) 
#wilcox.test(fumante$avg_glucose_level, n_fumante$avg_glucose_level, paired = TRUE)

```
Nesse caso não conseguimos rodar, ele vai dar erro. Isso porque não tem o mesmo número de observações, se fossem dados realmente pareados, teriam que ter o mesmo número de observações. E os dados teriam que estar na ordem correta.


## ANOVA
ANOVA

"a idade (age) para cada categoria  de tabagismo (smoking_status)":
```{r ANOVA}
oneway.test(age ~ smoking_status, data=dados_remov, var.equal=T)
#F = FALSE -> variancia diferentes
#T = TRUE -> variancia igual
```
Para um nível de significância de alfa = 10%, como analisamos esse resultado?
E agora, o que precisamos fazer?

### post-hoc

Teste post-hoc:
```{r post_hoc}
model <- aov(age ~ smoking_status, data=dados_remov)
TukeyHSD(model, conf.level=.95)
```
